【裁判字號】    92,重上,15
【裁判日期】    921230
【裁判案由】    返還土地等
【裁判全文】
臺灣高等法院臺南分院民事判決  九十二年度重上字第一五號  Ｊ
      上 訴 人即
      被 上 訴人  交通部高雄港務局
      法定代理人  丁  ○  ○
      訴訟代理人  王  伊  忱  律師
                  陳  景  裕  律師
                  周  耀  門  律師
      上  訴  人  民主女神號有限公司
                              .
      法定代理人  乙  ○  ○  .
      訴訟代理人  徐  豐  益  律師
      複 代 理人  甲  ○  ○  律師
                  丙  ○  ○  .
      被 上 訴人  乙  ○  ○.
      訴訟代理人  徐  豐  益  律師
右當事人間請求返還土地事件等事件，上訴人對於臺灣臺南地方法院中華民國九十一
年十二月十八日第一審判決（九十年度重訴字第六五七號）提起上訴，經本院於九十
二年十二月十六日言詞辯論終結，茲判決如左：
      主      文
上訴人交通部高雄港務局、民主女神號有限公司上訴均駁回。
第二審訴訟費用由上訴人交通部高雄港務局、民主女神號有限公司各自負擔。
      事      實
甲、上訴人交通部高雄港務局方面：
一、聲明：求為判決：(一)原判決關於駁回上訴人交通部高雄港務局後開請求部分廢棄
    。(二)被上訴人乙○○應與民主女神號有限公司連帶給付上訴人新台幣（下同）一
    百五十五萬四千四百百元及自追加起訴狀繕本送達被上訴人之翌日起至清償日止
    按年利率百分之五計算之利息，及自九十年十二月一日起至將前開第二項之民主
    女神號船舶遷移出安平商港之日止，以每月二萬六千一百二十九元計算之損害金
    。(三)訴訟費用（除確定部分外）由被上訴人乙○○負擔。(四)上訴人願供擔保請准
    宣告假執行。(五)上訴人民主女神號有限公司之上訴駁回。(六)第二審訴訟費用由上
    訴人民主女神號有限公司負擔。
二、陳述：除與原判決記載相同者予以引用外，補稱略以：
（一）按「無法律上之原因而受利益，致他人受損害者，應返還其利益，雖有法律上
      之原因，而其後已不存在者，亦同」，民法第一百七十九條定有明文。又「因
      故意或過失，不法侵害他人之權利者，負損害賠償責任」，民法第一百八十四
      條亦有明文。本件上訴人民主女神號有限公司自八十年三月二十九日起就系爭
      土地既無使用權源，則其無法律上原因停泊系爭船舶占用土地，即屬受有利益
      ，並致上訴人交通部高雄港務局受有損害，則上訴人交通部高雄港務局依不當
      得利、侵權行為及公司法法律關係請求上訴人民主女神號有限公司及被上訴人
      乙○○負連帶賠償責任，與法自屬有據。
（二）按滯留費（即水面使用費，現在收費名稱改為滯留費）係對較長時間佔用水域
      者收取之費用，通常係在出租水域時以私法契約約定收取，相當於租金，此有
      附呈台灣省交通處高雄港務局港埠設施租賃契約可參。且一般船舶進出港裝卸
      貨物並不收取滯留費，國稅局亦將滯留費視為營業租金收入，課取營業稅，因
      此滯留費性質上並非規費（一般規費不再另課營業稅）。況且，本件上訴人交
      通部高雄港務局係以上訴人民主女神號有限公司無法律上原因停泊系爭船舶及
      系爭地上物占用土地受有利益，致上訴人交通部高雄港務局受有損害，依不當
      得利、侵權行為及公司法之私法法律關係請求上訴人民主女神號有限公司及被
      上訴人乙○○負連帶賠償責任，滯留費之收費標準僅係作為相當於租金之利益
      或損失之計算標準而已。是以，上訴人民主女神號有限公司主張上訴人交通部
      高雄港務局已為訴之變更云云，均有誤會，並無理由，至為顯然。
（三）系爭船舶占用上訴人交通部高雄港務局管有港區台南市○區○○段八號及同市
      ○○段三０八七之一號水域，依卷附台灣省國際港港埠業務費費率表及交通部
      高雄港務局八十九年七月二十四日八九高港業營字第二三二三０號函，自七十
      八年八月一日起滯留費（即水面使用費）以船舶每噸每日二元計算，八十九年
      八月一日起調整為每噸每日三元計算；而系爭船舶長七九公尺，寬一０點五公
      尺，吃水噸數０點三五噸。是自八十五年十月二日起至八十九年七月三十一日
      止（計一三九九日），上訴人交通部高雄港務局所得請求之損害金為八十一萬
      二千三百二十九元（79×10.5×0.35×2×1399=812329），自八十九年八月一
      日起至九十一年十一月三十日止（計八五二日），上訴人交通部高雄港務局所
      得請求之損害金為七十四萬二千零七十一元（79×10.5×0.35×3×852=
      742071），自九十一年十二月一日起上訴人交通部高雄港務局所得請求之損害
      金為每月二萬六千一百二十九元 (79×10.5×0.35×3×30= 26129)。亦即，
      合計上訴人民主女神號有限公司與被上訴人乙○○應連帶給付上訴人交通部高
      雄港務局一百五十五萬四千四百元，及自九十一年十二月一日起至系爭船舶遷
      移出安平商港之日止，以每月二萬六千一百二十九元計算之損害金。
（四）又按「市場攤位之承租人，不僅在其承租之攤位得以營商，並得享受整個市場
      之特殊利益，其應付租金不僅為使用攤位之對價，且包括此項特殊利益之對價
      在內，自非普通之房屋兼土地之承租可比」，最高法院五十四年台上字第一五
      二八號著有判例。本件系爭土地水域係安平港區管制水域，僅能供有限船隻停
      泊，停泊之船隻並得享受整個港區所提供遮風避浪及安全、營業上等等之特殊
      利益，是停泊系爭安平港區水域之船隻顯然享有使用港區有限船席並享受整個
      港區提供之特殊利益，其應付租金（滯留費即水面使用費）不僅為使用系爭土
      地水域之對價，且包括此項特殊利益之對價在內，自非普通土地、房屋之承租
      可比，參諸前開判例見解，自無租金過高可言。況系爭船舶占用之港區水域上
      訴人交通部高雄港務局本得供其他船隻停泊，停泊之船隻均按上開費率計算滯
      留費，民主女神號船舶持續占用系爭港區水域拒不遷出安平港區，上訴人交通
      部高雄港務局至少受有相當於租金之損害，其理至明。是上訴人交通部高雄港
      務局請求上訴人民主女神號有限公司與被上訴人乙○○連帶給付上訴人交通部
      高雄港務局相當於租金之損害賠償或不當得利，自屬相當合理而無過高，亦甚
      顯然。
三、證據：除援用第一審所提證據外，補提民主女神號有限公司最新變更登記事項卡
    、台灣省交通處高雄港務局港埠設施租賃契約影本乙份為證。
乙、上訴人民主女神號有限公司方面：
一、聲明：求為判決：(一)原判決不利於上訴人民主女神號有限公司之部分廢棄。(二)右
    廢棄部分，被上訴人交通部高雄港務局在第一審之訴駁回。(三)交通部高雄港務局
    之上訴駁回。(四)第一、二審訴訟費用由被上訴人交通部高雄港務局負擔。
二、陳述：除與原判決記載相同者予以引用外，補稱略以：
（一）按當事人在第二審為訴之變更或追加，非經他造同意，不得為之，此觀民事訴
      訟法第四百四十六條第一項規定自明。本件上訴人交通部高雄港務局，於原審
      主張被上訴人民主女神號股份有限公司應給付就該系爭船舶占用期間之水面使
      用費，惟於第二審準備程序中改稱請求被上訴人給付就該系爭船舶占有期間之
      滯留費，上述二者間其實體法上請求權之法律關係並不相同，其訴訟標的亦經
      變動，應屬訴之變更，就此部分已侵害到被上訴人之審級利益，被上訴人不同
      意此一變更行為。
（二）按商港管理機關與公私立事業機構向商港設施使用人收取使用費、管理費與其
      他服務費之項目及費率，由商港管理機關擬訂，報請交通部核定，商港法第十
      五條第二項定有明文。惟人民財產權係受憲法所保障，凡限制或剝奪其權利，
      除須有法律保留外，仍應符合明確性和必要性等原則。蓋船舶由外海進入港區
      內始應支付使用費，而與港區相通之內河河道是否仍為付費範圍？或者有其一
      定明確之界限。查上訴人民主女神號停船地點（位於竹溪入海口謢岸）僅屬其
      轄區範圍，是否屬於核課使用費之範圍仍有疑義，且費用之計算有無必要均一
      體適用？依交通部九十二年度交航（一）字第０九二０００八二六五號函，僅
      含糊表示應予收費，但仍欠缺一定明確應收費範圍之標準。
（三）本件對造先前所提出之收費單據皆係民主女神號入港初始，停靠一般碼頭之收
      費收據。事經各方會商，最後同意將該船移至非碼頭之河道口停放，由我方自
      行設置臨時碼頭，供遊客上下船。當時因係無償使用（如同對造同意其他蚵農
      無償使用河道水面養蚵一樣），自移置河道口開始，對造即不再對我方開單收
      費，今高額索費非但不合理，更是無據。
三、證據：除援用第一審所提證據外，補提說明書一份、水域圖二份為證。
丙、被上訴人乙○○方面：
一、聲明：(一)上訴人交通部高雄港務局之上訴駁回。(二)第一、二審訴訟費用由上訴人
    交通部高雄港務局負擔。
二、陳述：引用上訴人民主女神號有限公司之陳述。
三、證據：援用第一審及上訴人民主女神號有限公司所提證據。
丁、本院依聲請向行政院交通部函查民主女神號船舶停泊於台南市○區○○段八號及
    鹽埕段三０八七之一水域，是否屬於港區內須徵收水面使用費之範圍？依據為何
    ？
      理      由
一、本件上訴人交通部高雄港務局（下稱交通部高雄港務局）起訴主張上訴人民主女
    神號有限公司（下稱民主女神號公司）無權占用伊所管理之安平商港港區水域，
    依侵權行為及不當得利法律關係，請求以每噸每日二元，自八十九年八月一日起
    調整為每噸每日三元法定水面使用費計算損害金，嗣於本院請求以金額相同之滯
    留費（因法規名稱改變）計算損害金，其請求權之法律關係並未變更，核屬補充
    其事實陳述，非為訴之變更，與民事訴訟法第二百五十六條規定相符，合先敘明
    。
二、交通部高雄港務局起訴主張：伊為安平商港之管理機關，民主女神號公司於七十
    九年六月四日向高雄港務局申請准將其所有民主女神號船舶（下稱系爭船舶），
    停泊於該商港區內以供民眾參觀，經交通部高雄港務局同意期間自七十九年九月
    二十八日起至八十年三月二十八日止，然前開期限屆滿後，民主女神號未依約將
    系爭船舶移出港區，仍停泊在高雄港務局所有台南市○區○○段八地號及鹽埕段
    三０八七之一地號水域，又民主女神號公司未經高雄港務局同意擅自在中華民國
    所有，由高雄港務局任管理機關之坐落台南市○○段三０八五地號土地上搭建地
    上物，無權占用如附圖所示Ａ、Ｂ、Ｃ部分之土地，高雄港務局自得依民法第七
    百六十七條無權占有之法律關係請求民主女神號公司將系爭船舶移出商港區，並
    將前開地上物拆除，返還占用之土地。民主女神號公司無權占用前開土地，使交
    通部高雄港務局受有損害，民主女神號公司獲有不當利益，交通部高雄港務局無
    論基於侵權行為損害賠償或不當得利法律關係，均得請求民主女神號公司賠償損
    害或返還不當得利；又依公司法第二十三條規定：公司負責人對於公司業務之執
    行如有違反法令致他人受有損害時，對他人應與公司負連帶賠償之責，是高雄港
    務局自得請求民主女神號有限公司之負責人即被上訴人乙○○連帶給付上開款項
    ，爰求為(一)民主女神號公司與被上訴人乙○○應將停泊於台南市○區○○段八號
    及鹽埕段二０八七之一地號水域之系爭船舶就地拆解後遷移出安平港區外。(二)民
    主女神號公司與被上訴人乙○○應將坐落台南市○○段三０八五地號土地上如附
    圖所示Ａ部分面積二０平方公尺、Ｂ部分面積三四八平方公尺、Ｃ部分面積二六
    平方公尺上所建之地上物及同號中如附圖所示１、２部分長度二五點七四公尺之
    鐵皮圍籬拆除，將上開土地全部交還交通部高雄港務局。(三)民主女神號公司及被
    上訴人乙○○應連帶給付交通部高雄港務局三百十六萬三千四百十六元及自起訴
    狀繕本送達翌日起至清償日止，按年利率百分之五計算之利息，另自九十年八月
    一日起至將第二項土地交還交通部高雄港務局之日止，按月給付交通部高雄港務
    局一萬三千五百二十四元。(四)民主女神號公司及被上訴人乙○○應連帶給付交通
    部高雄港務局二百零四萬七千零七十四元，及自起訴狀繕本送達翌日起至清償日
    止，按年利率百分之五計算之利息，及自九十年八月一日起至將第一項之系爭船
    舶移出安平商港之日止，按月給付交通部高雄港務局二萬七千八百十六元之判決
    （原審判決民主女神號公司應將民主女神號船舶就地拆解後遷移出安平港區外及
    將所建之地上物及鐵皮圍籬拆除，將占用土地交還。民主女神號公司應給付交通
    部高雄港務局一百五十五萬四千四百元，及自九十一年十二月一日起至民主女神
    號船舶遷移出安平商港之日止，以每月二萬六千一百二十九元計算之損害金。民
    主女神號公司應給付交通部高雄港務局二十六萬三千三百五十五元，及自九十一
    年十二月一日起至返還土地之日止，以每月二千四百六十三元計算之損害金，其
    中交通部高雄港務局就駁回請求被上訴人乙○○連帶給付一百五十五萬四千四百
    元暨法定遲延利息及按月給付二萬六千一百二十九元計算損害金部分《即原判決
    第三項》；及民主女神號公司就前述命其給付損害金部分均提起上訴，其餘敗訴
    部分未據兩造聲明不服）。
三、上訴人民主女神號公司及被上訴人乙○○則以：按商港管理機關與公私立事業機
    構向商港設施使用人收取使用費、管理費與其他服務費之項目及費率，由商港管
    理機關擬訂，報請交通部核定，商港法第十五條第二項固定有明文。惟人民財產
    權係受憲法所保障，凡限制或剝奪其權利，除須有法律保留外，仍應符合明確性
    和必要性等原則。蓋船舶由外海進入港區內始應支付使用費，而與港區相通之內
    河河道是否仍為付費範圍或者有其一定明確之界限？查民主女神號停船地點（位
    於竹溪入海口謢岸）僅屬其轄區範圍，是否屬於核課使用費之範圍仍有疑義，且
    費用之計算有無必要均一體適用？本件對造先前所提出之收費單據皆係民主女神
    號入港初始，停靠一般碼頭之收費收據。事經各方會商，最後同意將該船移至非
    碼頭之河道口停放，由民主女神號公司自行設置臨時碼頭，供遊客上下船。當時
    因係無償使用，自移置河道口開始，對造即不再開單收費，今交通部高雄港務局
    高額索費非但不合理，更是無據等語，資為抗辯。
四、交通部高雄港務局主張坐落台南市○區○○段三０八七之一地號及台南市○區○
    ○段八地號土地均為中華民國所有，由上訴人交通部高雄港務局任管理機關，而
    上訴人民主女神號公司將該公司有實質處分權之系爭船舶停泊在系爭土地如附圖
    ３－４－５－６虛線所示船緣停泊位置之事實，有上訴人所提土地登記謄本二件
    及不結輸入許可證影本一紙在卷可稽（見原審卷第二八、九九至一００頁），
    復經原審囑託台南市東南地政事務所派員會同履勘現場屬實，製有勘驗筆錄及九
    十一年一月二十一日土地複丈成果圖附卷可考（見原審卷第七八至八一、八九頁
    ），並為民主女神號公司及被上訴人乙○○所不爭執，堪信為真實，交通部高雄
    港務局復主張系爭船舶無權占用伊所管理之水域，民主女神號公司及其負責人被
    上訴人乙○○自應連帶給付相當於水面使用費之不當得利損害金等情，民主女神
    號公司對於無權占用系爭水域不爭執，惟否認應以水面使用費計算損害金，被上
    訴人乙○○則否認應依公司法負連帶損害賠償責任，並以前情置辯。
五、按「無法律上之原因而受利益，致他人受損害者，應返還其利益，雖有法律上之
    原因，而其後已不存在者，亦同。」民法第一百七十九條定有明文。查，交通部
    高雄港務局僅同意民主女神號公司停泊港區期間至八十年三月二十八日，為民主
    女神號公司所不爭執，則系爭船舶自八十年三月二十九日起就系爭土地水域即無
    使用權源，則其無法律上原因停泊系爭船舶占用系爭海域土地，即屬受有利益，
    並致交通部高雄港務局受有損害，則交通部高雄港務局依不當得利法律關係請求
    民主女神號公司負賠償之責，自屬有據，另按商港管理機關與公私事業機構向商
    港設施使用人收取使用費、管理費與其他服務費之項目及費率，由商港管理機關
    擬訂，報請交通部核定，商港法第十五條定有明文。又交通部高雄港務局主張自
    七十八年八月一日起滯留費（即水面使用費）以每噸每日二元計算，八十九年八
    月一日起調整為每噸每日三元等情，亦有台灣省國際港港埠業務費費率表、交通
    部高雄港務局八十九年七月二十四日八九高港業營字第二三二三０號函文一紙附
    卷足憑（見原審卷第五三至五四頁），而系爭船舶長七九公尺，寬一０點五公尺
    ，吃水噸數０點三五噸，及上訴人僅繳納自七十九年七月至八十年一月之水面使
    用費及保證金三萬二千五百三十五元，共計五十二萬一千一百八十五元一節，亦
    為兩造所不爭執，則交通部高雄港務局請求自八十五年十月二日起至八十九年七
    月三十一日止（計一三九九日），計為八十一萬二千三百二十九元（79×10.5×
    0.35×2×1399＝812329.3，元以下四捨五入），自八十九年八月一日起至九十
    一年十一月三十日止（計八五二日），計為七十四萬二千零七十一元（79×10.5
    ×0.35×3×852＝742070.7，元以下四捨五入），自九十一年十二月一日起至系
    爭船舶拆解遷移出港之日止，以每月二萬六千一百二十九元計算損害金（79×
    10.5×0.35×3×30＝26129.2，元以下四捨五入），應屬有據，民主女神號公司
    雖辯以系爭船舶停船地點位於竹溪入海口謢岸是否屬於核課使用費之範圍仍有疑
    義，即事後該船已移至非碼頭之河道口停放，由民主女神號公司自行設置臨時碼
    頭，供遊客上下船，自移置河道口開始，對造即不再開單收費云云，則為交通部
    高雄港務局所否認，查「依商港法第十五條第三項規定，商港管理機關與公私事
    機構向商港設施使用人收取使用費、管理費與其他服務費之項目及費率，由商港
    管理機關擬訂，報請本部核定。經查民主女神號係靠泊在安平商港區範圍內，緊
    鄰一號碼頭邊之竹溪入海口岸，該護岸可以提供靠泊船舶係兼具碼頭功能之護岸
    ，自應收費。另依行政院大陸委員會於八十年三月十五日，召開研商「民主女神
    號廣播船」泊靠台南市安平港問題會議紀錄二、討論事項第（三）點決議，雙方
    同意使用費部份，依安平港區水面滯留費計算，使用面積為７９公尺＊０．５公
    尺（應係１０．５之誤），計費公式詳附件等情，有行政院交通部九十二年八月
    十二日交航(一)字第０九二０００八二六五號函一件在卷可稽（見本院卷第七五－
    八二頁），又民主女神號公司在七十九年六月至八十年一月間均按噸數每月向交
    通部高雄港務局繳納六萬一千一百三十二元之碼頭碇泊費（營業稅另計），有交
    通部高雄港務局安平辦事處收入傳票在卷可稽（見原審卷第一七三至一八七頁）
    ，至嗣後交通部高雄港務局未繼續開單收費與民主女神號公司主張之兩造合意另
    有收費標準並無必然之關聯，復按「市場攤位之承租人，不僅在其承租之攤位得
    以營商，並得享受整個市場之特殊利益，其應付租金不僅為使用攤位之對價，且
    包括此項特殊利益之對價在內，自非普通之房屋兼土地之承租可比」（最高法院
    五十四年台上字第一五二八號著有判例可資參照）。本件民主女神號船占用之土
    地水域係屬安平港區管制水域，僅能供有限船隻停泊，停泊之船隻並得享受整個
    港區所提供遮風避浪及安全、營業上等等之特殊利益，是停泊系爭安平港區水域
    之船隻顯然享有使用港區有限船席並享受整個港區提供之特殊利益，其應付租金
    （滯留費即水面使用費）不僅為使用系爭土地水域之對價，且包括此項特殊利益
    之對價在內，自非普通土地、房屋之承租可比，本院認依此計算損害金應屬合理
    。民主女神號公司空言主張系爭船舶已移至非碼頭之河道口停放，屬無償使用，
    對造再行索費即屬無據云云，尚無可採。
六、復按「公司法第二十三條規定：公司負責人對於公司業務之執行，如有違反法令
    致他人受有損害時，對他人應與公司負連帶賠償之責。係以該負責人執行公司業
    務違反法令及該他人因此受有損害為要件。被上訴人為利○公司負責人，為該公
    司執行承銷房屋之業務，縱有積欠上訴人代售房屋價款情事，亦屬單純之債務不
    履行，尚非違背法令之行為。」最高法院著有七十七年度台上字第一九九五號判
    決可資參照，查本件民主女神號公司其營業項目為有關民主女神號展覽、宣傳、
    娛樂之相關業務及紀念品、裝飾品、玩具模型及其材料之製造加工買賣及進出口
    貿易業務一情，有該公司變更登記事項卡一件在卷可佐（見原審卷第四十頁），
    揆諸上揭判決意旨，上訴人民主女神號公司於使用借貸期限屆滿後無權占有系爭
    土地海域繼續停泊系爭船舶，並非屬上開公司執行業務之違背法令行為，與公司
    法第二十三條第二項之要件不符，是交通部高雄港務局請求被上訴人乙○○就損
    害金部分應負連帶賠償之責，於法無據，應予駁回。
七、綜上所述，本件上訴人交通部高雄港務局依不當得利之法律關係請求上訴人民主
    女神號公司應給付其一百五十五萬四千四百元，及自九十一年十二月一日起至民
    主女神號船舶遷移出安平商港之日止（已於九十二年十月七日拆解遷出），按月
    以二萬六千一百二十九元計算之損害金，為有理由，應予准許，逾此部分之請求
    （即請求被上訴人乙○○連帶給付上開金額及自追加起訴狀繕本送達翌日起至清
    償日止按年利率百分之五計算之利息部分），及自九十年十二月一日起至將前開
    第二項之民主部分），即非有據，不應准許。至於上訴人交通部高雄港務局本於
    請求權競合，其勝訴部分依不當得利之法律關係，已足達其目的，其另主張依侵
    權行為之法律關係請求，即無審究必要。就上開應准許部分，原審命上訴人民主
    女神號公司如數給付，並依上訴人交通部高雄港務局之聲請，酌定相當之擔保金
    額准為假執行，於法並無不合，上訴人民主女神號公司上訴意旨猶執陳詞，指摘
    原判決不當，求予廢棄改判，非有理由，應予駁回其上訴。至於就不應准許部分
    ，原審駁回上訴人交通部高雄港務局此部分之訴及假執行之聲請，並無不合，上
    訴人交通部高雄港務局猶執前詞聲明廢棄，亦非有理由，應駁回其上訴。
八、本件事證已臻明確，兩造其餘攻擊防禦方法與本件判決結果無涉，爰不一一論述
    。
九、據上論結，本件上訴人交通部高雄港務局、民主女神號有限公司之上訴，均為無
    理由，依民事訴訟法第四百四十九條第一項、第七十八條，判決如主文。
中      華      民      國    九十二    年    十二    月      三十      日
                                     臺灣高等法院臺南分院民事第二庭
~B1審判長法官  吳    志    誠
~B2      法官  李    素    靖
~B3      法官  周    素    秋
右為正本係照原本作成。
如對本判決上訴，須於判決送達後二十日內向本院提出上訴狀；未表明上訴理由者，
應於上訴後二十日內向本院提出理由書。
中      華      民      國    九十二    年    十二    月      三十一    日
~B法院書記官  劉    清    洪


司法院資訊處製作；財團法人民間司法改革基金會備份。
